【裁判字號】    94,訴,1970
【裁判日期】    950420
【裁判案由】    申請債務人課稅資料
【裁判全文】
臺北高等行政法院判決
                                     94年度訴字第1970號
                              .
原      告  甲○○
被      告  財政部臺北市國稅局
代  表  人  張盛和(局長)
訴訟代理人  丙○○
            乙○○
上列當事人間因申請債務人課稅資料事件，原告不服財政部中華
民國94年5月26日台財訴字第09300645610號訴願決定，提起行政
訴訟。本院判決如下：
    主  文
原告之訴駁回。
訴訟費用由原告負擔。
    事  實
一、事實概要：原告於93年10月13日檢附其本人身分證正本及臺
    灣桃園地方法院（以下簡稱桃園地院）支付命令暨確定證明
    書正、影本等文件至被告處全功能櫃台申請查調債務人即訴
    外人廖廣文財產等課稅資料，因不同意將身分證影印後留存
    影本備查，被告乃未受理其申請；原告復於同日就上開查調
    債務人廖廣文財產等課稅資料提出書面申請，被告以其未提
    供身分證影本留存備查，依規定無法受理查調為由，予以否
    准所請。原告不服，提起訴願，亦遭決定駁回，遂向本院提
    起行政訴訟。
二、兩造聲明：
  (一)原告聲明：
    1.訴願決定、原處分均撤銷，並請命被告同意原告查調債務
      人廖廣文財產等課稅資料之申請暨合併請求損害賠償新台
      幣2,900,000元。
    2.訴訟費用由被告負擔。
  (二)被告聲明：
    1.駁回原告之訴。
    2.訴訟費用由原告負擔。
三、兩造爭點：原告主張被告僅因其不同意將身分證影本留存備
              查即否准其查調債務人財產等課稅資料之申請，
              顯有違誤，是否於法有據？
  (一)原告主張之理由：
    1.查行政程序法係規範行政機關作成行政行為前應遵行一定
      程序之法律，制定之目的主要係為確保行政機關依法行政
      、協助人民參與行政作業、保障人民權利及促進行政效率
      。本件原告對被告提出查調債務人財產等課稅資料之申請
      ，其法律性質應屬行政資訊之範疇，雖稅捐稽徵法第33條
      有較明確之規定而應優先適用，惟仍有行政程序法第3條
      第1項規定之適用，蓋行政程序法原則上適用於各行政機
      關，僅該法第3條第2項、第3項明定之行政機關及行政事
      項始無適用餘地，否則行政程序法將形同具文。準此，被
      告認本件無行政程序法之適用，顯係對法之誤解。
    2.按「行政行為，應依下列原則為之：一、採取之方法應有
      助於目的之達成。二、有多種同樣能達成目的之方法時，
      應選擇對人民權益損害最少者。三、採取之方法所造成之
      損害不得與欲達成目的之利益顯失均衡。」，行政程序法
      第7條定有明文。經查被告拒絕原告查調債務人財產等課
      稅資料之申請，無非係以原告不同意將身分證影本留存備
      查為由，惟原告既已提供必要之文件正本，如民事確定判
      決、執行名義正、影本，僅未有申請人、代理人之身分證
      影本等（按申請書內已載明申請人、代理人身分證字號、
      年籍資料、住址甚至電話等，已等同身分證正本內所載之
      資料，僅係無照片而已），依舉重以明輕之法理，被告拒
      絕原告所請，顯然違反比例原則。
    3.又「行政行為，非有正當理由，不得差別待遇。」，為行
      政程序法第6條所規定。經查本件性質上屬應受限制之資
      訊公開，為兩造所不爭執，然遍觀各行政法規，對於有限
      制之資訊提供並非均以檢附身分證影本為必要，例如查調
      某人之土地、建物謄本僅須持身分證正本備驗即可，查調
      戶籍謄本資料僅須持法院支付命令正本、影本及身分證正
      本，均免附身分證影本，為何唯獨被告提供之查調資料應
      須要保護及限制？揆之前揭法條規定，顯有違誤。
    4.再查行政程序法第150條、第159條就法規命令、行政規則
      之定義及要件有所規範，被告於無法律授權明確性及法律
      保留之情形下，僅以屬內部性質之行政規則即財政部88年
      4月30日台財稅字第880258575號函（以下簡稱財政部88年
      函釋）及財政部財稅資料中心頒訂之「全功能櫃台財稅資
      料處理手冊」等規定為依據，且財政部函釋係針對「有委
      託代理人」查調債務人財產資料時應檢附之證明文件，並
      不當然及於債權人本人為申請人之情形，是被告駁回原告
      之申請，顯然違法
    5.綜上所述，原告既已提供必要之文件正本，如民事確定判
      決、執行名義正、影本等，僅未有其本人之身分證影本，
      被告不應僅求便宜行事，否准原告所請，致原告因此無法
      得知債務人之財產所得情形而有財產損害75,000元及時間
      延宕（直至94年6月27日上已6個月）之非財產損害即精神
      慰撫金2,825,000元，是原處分應予撤銷，被告應同意原
      告之申請並賠償2,900,000元。
  (二)被告答辯之理由：
    1.按「稅捐之稽徵，依本法之規定；本法未規定者，依其他
      有關法律之規定。」、「稅捐稽徵人員對於納稅義務人提
      供之財產、所得、營業及納稅等資料，除對下列人員及機
      關外，應絕對保守秘密，違者應予處分，觸犯刑法者，並
      應移送法院論罪：．．．八、債權人已取得民事確定判決
      或其他執行名義者。」，分別為稅捐稽徵法第1條、第33
      條第1項第8款所明定。次按「債權人（個人）委託代理人
      向稽徵機關申請查調債務人之財產等資料，其應檢附之債
      權人身分證明文件為身分證正、影本；惟如代理人僅檢具
      債權人身分證影本申請辦理時，應由其於影本上具結與正
      本相符，俾憑辦理。」，復為財政部88年函所明釋。
    2.本件原告於93年10月13日檢附其本人身分證正本、桃園地
      院支付命令及確定證明書正、影本等文件至被告全功能櫃
      台申請查調債務人廖廣文財產等課稅資料，因原告不同意
      將其本人之身分證影印後留存影本備查，被告乃未予受理
      其查調之申請。原告復於同日提出書面申請，經被告於93
      年11月3日以財北國稅服字第0930209342號函復略以「．
      ．．說明：．．．二、依據稅捐稽徵法第33條第1項第8款
      規定，債權人以取得法院民事確定判決或其他執行名義者
      ，得向稽徵機關申請查調債務人財產等課稅資料，另依『
      債權人查調債務人課稅資料申請書』及財政部88年4月30
      日台財稅第880258575號函釋規定申請查調時，應檢附法
      院核發之執行名義及債權人國民身分證正、影本。三、台
      端於93年10月13日檢附債權人（即原告）身分證正本及臺
      灣桃園地方法院支付命令及確定證明書等相關證明文件正
      、影本，至被告申請查調債務人廖廣文君課稅資料，因原
      告不同意將債權人身分證影本留存備查，本局依規定歉難
      受理。．．．」等語，予以否准所請。茲原告訴稱其已依
      被告提供之債權人查調債務人課稅資料申請書備齊所應備
      資料文件之正、影本，僅不同意將其本人之身分證影本留
      存被告備查，參照行政資訊公開辦法等相關規定，必要文
      件既已備足，則被告否准其請，顯然違反行政程序法之相
      關規定等語，資為爭議。
    3.經查稅捐稽徵法第1條明定稅捐之稽徵，該法有規定者，
      應優先於其他法律規定適用，關於債權人查調債務人課稅
      資料，同法第33條既已規定「稅捐稽徵人員對於納稅義務
      人提供之財產、所得、營業及納稅等資料，除對下列人員
      及機關外，應絕對保守秘密，違者應予處分，觸犯刑法者
      ，並應移送法院論罪：．．．」，即應排除其他法律之規
      定而適用之。而債權人查調債務人課稅資料，須留存其本
      人之身分證影本，係基於保密及審慎原則，以供事後稽查
      並確保納稅義務人之權益。參照司法院大法官會議釋字第
      287號「行政主管機關就行政法規所為之釋示，係闡明法
      規之原意，固應自法規生效之日起有其適用。」及第433
      號「憲法所定人民之自由及權利範圍甚廣，凡不妨害社會
      秩序公共利益者，均受保障。惟並非一切自由及權利均無
      分軒輊受憲法毫無差別之保障；．．．涉及人民其他自由
      權利之限制者，亦應由法律加以規定，如以法律授權主管
      機關發布命令為補充規定時，其授權應符合具體明確之原
      則；若僅屬於執行法律之細節性、技術性次要事項，則得
      由主管機關發布命令為必要之規範，雖因而對人民產生不
      便或輕微影響，尚非憲法所不許。」解釋意旨，財政部88
      年函釋及92年6月財稅資訊處理手冊-全功能櫃檯作業-第
      12節債權人查調債務人課稅資料查詢031202作業規定第2
      點第2項第1款「債權人為個人，應檢附國民身分證正本、
      影本。」規定係屬執行稅捐稽徵法第33條所必要之細節性
      、技術性之規範，尚不違反比例原則、禁止差別待遇原則
      及法律保留原則。是原告既不同意將其本人之身分證影本
      留存備查，被告即無從受理其查調之申請，揆諸首揭法條
      規定，被告否准其請，尚無不合，原告執為爭執，不足採
      據。至原告訴稱其因被告拒絕查調廖廣文財產等課稅資料
      之申請，致財產及精神受損，請求損害賠償一節，因被告
      係依法行政，並無故意或過失之違誤，原告所訴顯係誤解
      。據上論述，本件原處分並無違誤，原告之訴應予駁回。
    理  由
一、按憲法第23條及中央法規標準法第5條固規定限制人民之基
    本權利，應以「法律」定之，此即法律保留原則，第以該原
    則係基於法治原則以及民主原則要求，就某些重要之事項，
    尤其侵害人民基本權利或與基本權實現密切相關之事項，立
    法機關必須自行決定或者授權由行政機關訂定法規命令規範
    之。然而立法機關不得一般、概括、任意的授權行政機關委
    任立法，立法機關授權發布法規命令之法律，應就其授權之
    內容、目的、範圍作明確之指示（司法院大法官會議釋字第
    488、480號解釋參照），此即「授權明確性」原則內涵。是
    依據授權明確性原則，上述法律不限於形式意義法律，否則
    無異以有限之立法資源欲詳盡規範無窮之行政任務，勢將窒
    礙難行，而足以動搖法律保留以保障人民權利為本旨之根基
    。據此，凡干涉人民自由權利之管制措施，應不以法律直接
    依據為限，即基於法律授權之法規命令亦得為之，殆無疑義
    。故法律內容無法鉅細靡遺，一律加以規定，其屬細節性、
    技術性之事項，法律自得授權主管機關以命令定之，俾利法
    律之實施；而行政機關基於此種授權，在符合立法意旨且未
    逾越母法規定之限度內所發布之施行細則或命令，自為憲法
    之所許，此參照司法院大法官會議釋字第480號解釋理由書
    意旨亦明。次按「人民因中央或地方機關對其依法申請之案
    件，予以駁回，認為其權利或法律上利益受違法損害者，經
    依訴願程序後，得向高等行政法院提起請求該機關應為行政
    處分或應為特定內容之行政處分之訴訟。」，行政訴訟法第
    5 條第2項定有明文。是提起課予義務訴訟，須以人民之權
    利或法律上利益受違法損害為前提，始有提起課予義務訴訟
    之法律上利益可言，合先敘明。
二、本件原告於93年10月13日檢附其本人身分證正本及桃園地院
    支付命令暨確定證明書正、影本等文件至被告處全功能櫃台
    申請查調債務人廖廣文財產等課稅資料，因不同意將身分證
    影印後留存影本備查，被告乃未受理其申請；原告復於同日
    就上開查調債務人廖廣文財產等課稅資料提出書面申請，被
    告以其未提供身分證影本留存備查，依規定無法受理查調為
    由，而予以否准等情，有原告93年10月13日債權人查調債務
    人課稅資料申請書及桃園地院92年度促字第63330號支付命
    令暨確定證明書等影本附於原處分卷可稽，並為兩造所不爭
    ，自堪認為實在。茲原告起訴主張被告於無法律授權明確性
    及法律保留之情形下，僅以屬內部性質之行政規則即財政部
    88年函釋及「全功能櫃台財稅資料處理手冊」等為據，遽以
    否准其查調債務人廖廣文財產等課稅資料之申請，所為處分
    自有違誤等語。惟查被告本於主管機關之立場，考量基於保
    密及審慎原則暨為供事後稽查並確保納稅義務人之權益等情
    形，兼及執行稅捐稽徵法第33條規定，而予以要求原告提出
    身分證影本留存備查，徵之司法院大法官會議釋字第480號
    解釋理由書意旨，並未有逾越或濫用裁量權之情形，則其請
    求原告提供身分證影本自仍屬其裁量權行使範圍內，難謂與
    法律有何牴觸；且財政部88年函釋及92年6月財稅資訊處理
    手冊-全功能櫃檯作業-第12節債權人查調債務人課稅資料查
    詢031202作業規定第2點第2項第1款「債權人為個人，應檢
    附國民身分證正本、影本。」規定既屬主管機關就細節性、
    技術性之事項在法律授權範圍內以命令定之，揆諸首開說明
    ，自無違法律保留原則及法律授權明確原則，亦與比例原則
    、禁止差別待遇原則無涉，原告所稱委無可採。故被告以原
    告不同意提供其本人之身分證影本留存備查，而予以否准受
    理其查調債務人廖廣文財產等課稅資料之申請，自非無據。
    從而被告所為處分，並無違誤，訴願決定予以維持，亦無不
    合，原告徒執前詞，訴請撤銷，為無理由，應予駁回。至原
    告訴之聲明第1項後段課予義務訴訟及合併請求損害賠償新
    台幣2,900,000元部分，經查本件被告否准受理原告查調債
    務人廖廣文財產等課稅資料之申請，核其性質僅係單純之否
    准，即未辦理查調廖廣文財產等課稅資料，尚無侵害原告之
    權利或使原告法律上之利益受有違法之損害之情形，依行政
    訴訟法第5條第2項規定，本無提起課予義務訴訟之法律上利
    益可言，自應予以駁回；而原告請求損害賠償新台幣
    2,900,000元部分，因訴之駁回而失所附麗，亦應併予駁回
    。另兩造其餘之主張及陳述等，因與本件判決結果不生影響
    ，爰不予一一指駁論述，附此敘明。
據上論結，本件原告之訴為無理由，依行政訴訟法第98條第3項
前段，判決如主文。
中    華    民    國    95    年     4    月   20     日
                    第四庭審判長  法    官  鄭忠仁
                                  法    官  畢乃俊
                                  法    官  林育如
上為正本係照原本作成。
如不服本判決，應於送達後20日內，向本院提出上訴狀並表明上
訴理由，如於本判決宣示後送達前提起上訴者，應於判決送達後
20日內補提上訴理由書（須按他造人數附繕本）。
中    華    民    國    95    年     4    月   20     日
                                  書 記 官  林惠堉


司法院資訊處製作；財團法人民間司法改革基金會備份。
